行　政　法　院　判　決　　　　　　　　　　　　　八十七年度判字第一五八七號
　　原　　　告　日商．雷恩自動機股份有限公司
　　代　表　人　林虎彥
　　訴訟代理人　林志剛　律師
　　　　　　　　陳和貴　律師
　　　　　　　　甲○○
　　被　　　告　經濟部中央標準局
右當事人間因發明專利舉發事件，原告不服行政院中華民國八十七年二月十九日台八
十七訴字第○七四六四號再訴願決定，提起行政訴訟，本院判決如左︰
　　主  文
原告之訴駁回。
　　事  實
緣原告於民國七十八年十二月十九日以其「供成形一具有曲褶的橢圓形生麵糰的裝置
」，向被告申請發明專利，經被告編為第00000000號審查，不予專利。原告
修正申請專利範圍，申經再審查，准予專利，公告期滿，發給發明第四五一○七號專
利證書。嗣王明芬以本案係刀具形狀之改良，不符發明專利要件，且其技術特徵於申
請前已見於日本昭00－000000號公開特許公報（以下稱引證一）、第000
00000號「具有裝飾花紋之包子自動成型機」新型專利案（以下稱引證二）、日
本昭00－000000號公開特許公報（以下稱引證三）及日本昭00－0000
00號公開特許公報（以下稱引證四），有違核准專利當時（以下簡稱當時）應適用
之專利法第一條、第二條第一款及第五款之規定云云，對之提出舉發。案經被告審查
，為「本案舉發成立，應撤銷其專利權。」之審定，發給八十六年一月十五日台專（
判）○五○一八字第一○一九○八號專利舉發審定書。原告不服，提起訴願、再訴願
，遞遭決定駁回，遂提起行政訴訟，茲摘兩造訴辯意旨於次：
原告起訴意旨略謂：一、查原處分及原決定認定本案舉發成立，應撤銷其專利權之主
要理由，係為：(一)引證案一之圖一中之弧形缺口(2)、斜面(6)之形狀，近似於本案之切
掉部分及斜面，再由引證案二之圖七、圖十四及引證案三、四，皆可見利用刀具組合
之開啟封合以裁斷成型包子，並靠刀具之刀刃部來達成裝飾包子之目的。(二)本案與引
證案等具差異的部分，在於該刀具形狀之改變，惟該刀具形狀之改變，係屬該行業技
藝人士可設計變更的技術範疇，且本案並未有較特殊功效之增進；而該項刀具形狀變
更係為空間結構形態之變更，並非方法或結構裝置之創新。(三)被告係以引證案一、二
、三、四等證據相互組合，認定本案不符發明專利要件，而非單獨分別引證，無違反
當時專利法第六十一條第二項規定任何人不得以同一事實及同一證據再為舉發之精神
。二、按再訴願決定機關所為本案「再訴願駁回」之理由除簡略提及原處分及原決定
核無不當，應予維持外，別無其他具體之論點。原告認為原處分及原決定明顯違法，
蓋其除對本案技術思想欠缺正確認知外，並且在缺乏有效可靠證據之情形下，率爾推
翻其原先審定並轉而否定本案之發明可專利性，而訴願決定機關之原決定竟亦贊同被
告之原處分見解，其決定在認事用法上亦顯有未當之處。據此，原告實難接受再訴願
決定機關之論斷，除在此籲請鈞院明察此一重大違失外，亦再度針對被告之原處分及
訴願決定機關之原決定之謬誤失當處分別剖析如左，請鈞院明鑑。(一)1.關於前揭理由
(一)中之引證案一不具證據力部分：(1)原告首欲陳明者，乃於原訴願理由中，原告已經
指明引證案一（日本昭00－000000號公開特許公報），即為本案中文說明書
第３頁之發明背景說明中所記載之日本昭00－00000號特許公報，足以引證案
一在被告於八十年一月十日為再審查審定准予本案專利之時，業已斟酌過，而認定引
證案一無礙本案之符合發明專利要件，而認為本案並無違修正前專利法第一條及第二
條第五款之情事，則被告於舉發審定時，復以引證案一認定本案有違當時專利法第一
條及第二條第五款之規定，其前後觀點矛盾不一，不僅有失之草率之嫌，且有違當時
專利法第六十一條第二項「異議案及前項舉發案，經審查不成立者，任何人不得以同
一事實及同一證據，再為舉發」之精神。(2)再者，就當時專利法第二條第五款而言，
一般咸認為係關於「進步性」之規定，而依被告於八十年六月出版之「專利審查基準
總則」中，雖僅提及當時之專利法第二條第五款似可為有關進步性之消極規定，惟
並未對進步性之判斷提供清楚明確的解讀或標準，但由被告於八十三年十月所公佈之
現行專利審查基準則，卻可對「進步性」之判斷獲致詳細精確的指導原則，依該審查
基準第１－２－頁之記載：「進步性之審查，不可逕用申請人引證的關聯性最深的
先前技術據以核駁，應確實依據引證資料所載之技術或知識，針對發明之技術內容，
綜合發明之目的、功效，研判其是否克服選擇或結合之困難度，而獲得突出的技術特
徵或顯然的進步，加以判斷」。今被告未詳查本案相較該關聯最深之先前技術（即引
證案一）所獲致之有利功效及所克服解決的問題點所在，而以該引證案一圖一中之形
狀近似本案之切掉部分及斜面，即驟予認定本案不具發明進步性要件，亦顯有違前述
現行審查基準之指導原則。(3)為期鈞院能對本案技術內容能有正確的了解，原告爰再
陳明本案之「突出之技術特徵」及其所獲致之「顯然之進步」如下：按引證案一（即
本案關聯性最深之先前技術，亦為原告於日本獲准專利之發明）於本案之中文說明書
第３頁即予明文指出，該引證案一之食品成形裝置含有一組合體，其包含三個以週圍
來放置的構件，以互相滑動接觸來組裝，每個上述構件包含兩個滑動動面，其互相交
叉以形成一緣部，和每個構件水平平面中的一個其鄰近內端部的地方形成斜面，這構
件是可移動的，其利用在構件從組合體中央離開和構件於中央聚合之間的位置互相滑
動。組合體之每個構件提供一個切掉部分，其於上述滑動面中的一個面遇到斜面所形
成的直線來產生的。惟引證案一裝置之具體形體中，凹槽之寬和深在整個縱長是固定
的，因此生麵皮傾向不在凹槽的中央產生，或當它被導入凹槽內時，由切掉部分牆面
和鄰接滑動面之面向切掉部分的地方所產生的微弱抓力，造成所形成的褶紋在發酵作
用時變得不定形。這種沒有清楚形成褶紋的中國包子，將降低產品的商業價值，並增
加生產成本，因為中國包子沒有清楚形成褶紋將被當作次級品來丟棄，因此增加生產
成本，而產生在產業上的利用性之評價低落等問題。原告為克服原有之發明（即引證
案一）之上述缺點，爰提出本案之發明，以解決先前技藝引證案一中存在的問題點。
而由本案其申請專利範圍第１項之撰寫形式觀之，其乃採傑普森式（Jepson-type ）
之記載形式，其解讀原則，以本案申請專利範圍第１項來說，其第九行轉折連接詞「
．．．其特徵在於．．．」之前的描述，乃屬習知技藝之前序部分（Preamble），而
於該轉折連接詞後之描述，才屬該項申請專利範圍之主體（body），即發明創作之特
徵所在。是以該前序部分與引證案甲之技術內容雷同或近似充其量不過得認為本發明
乃利用引證案一發明之再發明而已，而縱為再發明亦屬法所認許之應准專利之發明，
則被告暨原決定機關之指稱引證案一之圖一中之弧形缺口(2)、斜面(6)之形狀近似本案
之切掉部分與斜面，縱然屬實亦當不足作為否定本案進步性之依據。蓋本案之技術特
徵乃在於上述構件提供一個切掉部分，其於上述滑動面中的一個面遇到上述斜面所形
成之直線來產生的，上述切掉部分在上述內端部最遠的地方之寬和深度比這部分在上
述內端部的地方較寬和較淺，上述構件之上述切掉部分在鄰接的構件之滑動面面向上
切掉部分配合成為凹槽。藉由上述特徵，本案可產生與先前技藝（如引證案一）不同
的凹槽抓住效應，而得以克服先前技藝所存在之問題點而具有功效之增進，並且此技
術特徵斷非熟習該項技術者憑藉先前技藝如引證案一為基礎即可輕易依邏輯分析或推
理可得，則參照前述以現行專利審查基準作為進步性之參考判斷標準，則本案實符現
行專利審查基準第１－２－頁所述「具有突出之技術特徵或顯然的進步。」，而堪
稱具有進步性之發明。2.關於前揭理由(一)中引證案二、三、四不具證據力部分：原告
謹陳明引證案二、三、四中所揭示之「利用刀具組合之開啟、封合以截斷成型包子，
並靠刀具之刀刃部來達成裝飾包子之目的。」之技術，本非本案之創新之技術特徵所
在，此於前述分析本案之發明特徵時已有詳論，是以引證案二、三、四乃屬不適當的
先前技藝，應不具證據力，殊不得引為否定本案進步性之依據。(二)關於前揭理由(二)中
指稱「本案與引證案等具差異的部分在於該刀具形狀的改變，惟該刀具形狀之改變，
係屬該行業技術人士可設計變更之範疇」之部分，須知該等引證案一、二、三、四中
既皆未對本案之創新技術特徵有所指示或建議，何能推認本案乃屬熟習該項技術人士
可輕易思及而為變更、設計。蓋不僅先進國家之實務莫不認為：「專利局不能僅以審
查委員主觀認定發明技藝之改變，而以不具進步性之理由，拒絕授與申請人專利；必
須要在先前技藝中有明示該種改變之可能，專利局才能據以拒絕授與申請人專利。」
，此種要求，即在避免審查委員以主觀及後見之明作不當之認定，並且被告現行專利
審查基準第１－２－頁亦要求審查委員應依據申請當時之技術水準作客觀判斷，不
得有「後見之明」的論斷，是以被告暨原決定機關之前揭指稱實顯屬想當然耳之事後
聰明，而有對本案進步性為過低評價之現象，其主觀不當之處實不言自明。又，前揭
理由(二)中復指稱：「本案刀具形狀之變更係為空間形態之變更，並非方法或結構之創
新」之部分，被告暨原決定機關似有誤認以形狀、構造、裝置之改變，皆應屬新型專
利之範疇，而排除於得獲准發明專利之領域，如此認事用法，實有未當。按，發明與
新型之專利三要件皆為新穎性、進步性、產業上利用性，其間之分野揆諸世界各國之
制度與實務，唯在產業上利用性及進步性有程度之差別耳，（本案之具進步性已如前
述，茲不具再贅述）惟查修正前專利法第一條「凡新發明具有產業上利用價值者，得
依本法申請專利」，依其法文觀之並未將具進步性之形狀、構造、裝置的創作排除於
發明專利標的之外。且被告之現行專利審查基準第一－二－二三頁列舉有「構成要件
形狀變更之發明」一項的進步性判斷標準，規定將他發明之構成要件的構造，在形狀
上予以變更所成之發明，如其構成要件形狀變更可產生「突出的技術特徵」或「顯然
的進步」時，此種構成要件形狀變更之發明，為非能輕易完成。亦即不但認定其具
有進步性，而且亦是認其為一種發明，非必為新型不可。此現行專利審查基準雖公佈
於本案申請日後，但其乃將以前應有之審查基準加以整合出版者，應無時限之限制，
而本案之發明具有「突出的技術特徵」及「顯然的進步」已如前述，故本案具備進步
性乃是極為明確的事實，而本案之進步性及產業上利用性之程度絕非新型的進步性及
產業上利用性之程度所能相比者，是以本案之發明申請發明專利並無不合法之處，此
亦即被告所以會核准本案取得發明專利之原因所在。今被告竟然以本案未有特殊功效
之增進為由，否定本案之進步性，此種出爾反爾的作法已有不當違法之處，至於原決
定機關僅以本案是刀具形狀之變更，即驟稱不符發明專利要件，更有未當。(三)關於前
揭理由(三)中指稱：「被告係以引證案一、二、三、四等證據組合相互認定本案不符發
明專利要件，而非單獨分別引證。」乙節，有關引證案一、二、三、四分別不具證據
力一事，原告已於先前論述甚詳，再者，縱鈞院仍堅持引證案一、二、三、四具證據
力之觀點，惟進步性之判斷標準，如前所述於修正前專利法暨專利審查基準總則中既
未有明確之標準可資依據，自得援引現行專利審查基準以為進步性判斷之參考，而依
該審查基準第１－２－頁明文規定「組合所需之文獻為不同的文獻者，其數量愈多
，通常為非能輕易完成。」以觀之，顯見被告暨原決定機關將引證案一、二、三、
四加以組合綜合來論斷本案之進步性，亦正足以證明本案確係為非能輕易完成之發明
創作，而具有進步性，並無違當時專利法第二條第五款之情事。三、綜上所陳，可見
本案之技術特徵是習知技術所從未提出或暗示過的，更非習知技術的簡單疊加，而是
透過本案發明人之創造性思考活動為解決先前技藝在產業上之利用性評價低落等之問
題點所研發出之發明，並確實可產生解決固有問題點之突出功效，當具進步性，實無
違當時專利法第一條暨第二條第五款之情事，被告所為舉發成立之審定確屬違法不當
，而訴願決定機關及再訴願決定機關亦未察被告之違法處分，即片面採取其對本案之
錯誤見解且對原告訴願理由及主張未能詳加審酌即率爾駁回本案訴願及再訴願，其所
為訴願及再訴願決定乃均有未洽。請准判決將再訴願決定、訴願決定暨原處分均撤銷
等語。
被告答辯意旨略謂︰原告已自承「本案前序部分與引證案一之技術內容雷同或近似充
其量不過得認為本發明乃利用引證案一發明之再發明而已」，可知本案確已利用引證
案一之主要技術內容；而由引證案一之圖一中之弧形缺口(2)、斜面(6)之形狀乃近似於
本案專利特徵之切掉部分及斜面，當刀具組將開口封閉時乃使弧形缺口形成凹槽，該
凹槽乃趨使包子成型凸出形成固定之曲褶形狀；再由引證案乙圖七、圖十四及引證案
丙、丁，皆可見利用刀具組合之開啟、封合以裁斷成型包子，並靠刀具之刀刃部來達
成裝飾包子之目的；雖本案與引證案等具差異的部分在於該刀具形狀之改變，惟該刀
具形狀之改變，係屬該行業技藝人士可設計變更的技術範疇，且本案並未有較特殊功
效之增進，故本案係運用申請前之習用技術、知識顯而易知未能增進功效者，而該項
刀具形狀變更係為空間結構形態之變更，並非方法或結構裝置之創新，本案自不符合
發明專利之要件；另被告所據以審定本案不符合發明專利要件乃係以引證案一、二、
三、四等證據之先前技術相互組合研判，而非如起訴理由所稱僅依引證案一即予審定
本案不具進步性，自無違反當時專利法第六十一條第二項「異議案及前項舉發案，經
審查不成立者，任何人不得以同一事實及同一證據，再為舉發」所規定之情事，起訴
理由應不足採。綜上所述，被告所為本案舉發成立，應撤銷其專利權之審定並無違法
，本案原告之訴無理由，請駁回原告之訴等語。
　　理  由
按凡新發明具有產業上利用價值者，得依法申請專利，固為當時專利法第一條所規定
，惟所謂新發明者，係指利用自然法則之技術思想，具有高度創作性及進步性者而言
，若未具新穎性，自不得申請專利；又運用申請前之習用技術、知識顯而易知未能增
進功效者，依當時專利法第二條第五款規定，自非新發明，仍不得申請專利。本件原
告於七十八年十二月十九日以其「供成形一具有曲褶的橢圓形生麵糰的裝置」係在橢
圓體生麵糰之上層部分提供成為曲褶形狀的一種裝置，至少有三個滑動構件帶著特別
設計的凹槽安排圍成週圍的形態，並使之互相滑動以在中央形成開口或打開成開口；
特定形狀的凹槽是由構件之切掉部分和鄰接構件之滑動面所形成，並且以水平、呈幅
射向來安置圍住橢圓體生麵糰的上層部分，而當構件滑向組合的構件中央，成為其週
圍偏斜的方向時，生麵糰外皮被抓到凹槽內，形成固定的曲褶形狀等情，向被告申請
發明專利，經被告編為第00000000號審查，不予專利。原告修正申請專利範
圍，申經再審查，准予專利，公告期滿，發給發明第四五一○七號專利證書。嗣王明
芬以本案係刀具形狀之改良，不符發明專利要件，且其技術特徵於申請前已見於引證
一、二、三、四，有違核准當時專利法第一條、第二條第一款及第五款之規定云云，
對之提出舉發。案經被告審查，為「本案舉發成立，應撤銷其專利權。」之審定，發
給八十六年一月十五日台專（判）○五○一八字第一○一九○八號專利舉發審定書。
原告不服，循序提起行政訴訟，主張如事實欄所載。經查：(一)、引證一係由複數刀具
圍成一區域，每相鄰之刀具邊具滑動面，藉著刀具彼此之受滑動而達致刀具組打開一
開口供麵糰通過，再藉刀具組封閉來達成型包子之目的；引證二主要包含一送餡機構
、一給麵粉機構、一成型模具及一傳動機構，其中送餡機構及成型模具間之相配合動
作係藉該傳動機構所傳動運作者，利用上述構造，能生產規格統一且具裝飾花紋之包
子；引證三係利用刀具所圍成之組合體，利用每相鄰刀具其滑動面之堆擠之力矩傳遞
，達致麵條被截斷為球體食品者；引證四係利用諸刀具彼此滑動俾以開啟、封閉以成
球型麵食。(二)、引證一之弧形缺口、斜面之形狀近似於本案申請專利特徵之切掉部分
及斜面，當刀具組將開口封閉時，使弧形缺口形成凹槽，該凹槽趨使包子成型凸出形
成固定之曲褶形狀，與本案之創作目的及功效相同。(三)、引證二專利申請書圖七、圖
十四及引證三、四，皆可見利用刀具組之開啟、封合以截斷成型包子，並靠刀具之刀
刃部來達致裝飾包子花紋之目的。雖引證諸案之刀具形狀與本案不盡相同，惟該刀具
形狀之改變，就該行業者而言，於知悉引證諸案內容後，應可推論出本案之技術特徵
，且本案並未有特殊功效之增進，本案乃運用申請前之習用技術、知識顯而易知未能
增進功效，不符發明專利要件。(四)、原處分係以引證一、二、三、四之先前技藝，相
互組合認定本案不符發明專利要件，並非單獨以引證一即審定本案不符發明專利要件
，尚無違背當時專利法第六十一條第二項規定，亦不得謂引證一、二、三、四不具證
據力。(五)、本案於一再訴願程序中，曾先後工業技術研究研機械工業研究院基於其專
業知能提供審查意見，亦認本案之設計差異並無顯然之進步效果，且非高度思想之技
術創作，本案不符發明專利要件，有該研究所八十六年六月三日（八六）工研機審字
第○四九八號、八十六年十月一日（八六）工研機審字第○九九九號及八十六年十二
月二十二日（八六）工研機審字第一二八七號各函所附審查意見書附於訴願卷可按，
核其審查意見，客觀公正，堪予採憑。是原告所訴各節，核屬其一己主觀之見，尚非
可採。從而原處分以本案係運用申請前之習用技術、知識顯而易知未能增進功效，不
符發明專利要件，乃審定本案舉發成立，應予撤銷其專利權，揆諸首揭規定，洵無違
誤，一再訴願決定，遞予維持原處分，均無不合，原告起訴意旨，難謂有理，應予駁
回。又本件案情明確，原告請求言詞辯論，核無必要，併此明。
據上論結，本件原告之訴為無理由，爰依行政訴訟法第二十六條後段，判決如主文。
中    華    民    國     八十七      年      八      月       七        日
                    行 政 法 院 第 五 庭
                                審 判 長 評  事      廖  政  雄
                                         評  事      高  秀  真
                                         評  事      吳　錦　龍
                                         評  事      林  清  祥
                                         評  事      劉  鑫  楨
右  正  本  證  明  與  原  本  無  異
                                         法院書記官  彭  秀  玲
中    華    民    國     八十七      年      八      月       十        日
